【裁判字號】    99,繼,590
【裁判日期】    990524
【裁判案由】    陳報遺產清冊
【裁判全文】
臺灣臺北地方法院民事裁定  99年度繼字第590號
聲  請  人  乙○○
上列聲請人聲請陳報遺產清冊事件，本院裁定如下：
    主  文
聲請駁回。
程序費用由聲請人負擔。
    理  由
一、本件聲請意旨略以：聲請人為被繼承人甲○○之子女，被繼
    承人甲○○於民國91年1月21日死亡，惟其生前有無負債及
    負債多少，均不得而知，爰聲請陳報遺產清冊並為公示催告
    ，以保權益等語。
二、按民法繼承編於97年1月2日公布修正民法第1156條規定。本
    件被繼承人甲○○係於91年1月21日身故，關於其財產之繼
    承，應適用當時之民法規定，即修正前之民法第1156條第1
    規定，該規定為：「為限定之繼承者，應於繼承開始時起，
    3 個月內，開具遺產清冊呈報法院。」，此條項所謂應於「
    繼承開始時」起3個月內為之，係指自「被繼承人死亡時」
    起3個月內之意，至於繼承人是否「知悉」被繼承人死亡或
    知悉在後，均非所問。查本件被繼承人甲○○於91年1月21
    日死亡，是自斯時起繼承即已開始，聲請人遲至99年4月26
    日始向本院聲請陳報遺產清冊（見聲請狀上本院收狀戳記）
    ，顯已逾3個月之期限，其聲請與法不合，應予駁回。
三、現行民法第1156條於97年1月2日公布修正，雖其規定為：「
    為限定之繼承者，應於繼承人知悉其得繼承之時起3個月內
    呈報法院。」，民法繼承編施行法第1條之1第1項亦同時增
    訂：「繼承在民法繼承編中華民國96年12月14日修正施行前
    開始且未逾修正施行前為限定或拋棄繼承之法定期間者，自
    修正施行之日起，適用修正後限定或拋棄繼承之規定」，上
    開規定於97年1月4日生效施行，則本件限定繼承事件於97年
    1月2日民法繼承編公布修正施行前，其法定期間即已屆滿，
    自無再適用修正後民法第1156條規定之餘地。又有關民法繼
    承編施行法第1條之1第2項規定：「繼承在民法繼承編中華
    民國96年12月14日修正施行前開始，繼承人於繼承開始時為
    無行為能力人或限制行為能力人，未能於修正施行前之法定
    期間為限定或拋棄繼承，由其繼續履行繼承債務顯失公平者
    ，於修正施行後，得以所得遺產為限，負清償責任。前項繼
    承人依修正施行前之規定已清償之債務，不得請求返還。」
    ，並未如民法第1156條第1項規定為限定繼承者「呈報法院
    」，或如民法第1174條第2項規定拋棄繼承「向法院為之」
    ，聲請人如符合修正後民法繼承編施行法第1條之1第2項規
    定之情形，即得於被繼承人之債權人請求聲請人清償繼承債
    務時，於個案提出對繼承債務負有限責任之抗辯，但不因此
    得以聲請限定繼承，附此敘明。
四、依非訟事件法第21條第1項前段，裁定如主文。
中    華    民    國    99    年    5    月     24    日
                  家事法庭法  官  李維心
以上正本係照原本作成。
如對本裁定抗告，須於裁定送達後10日之不變期間內，向本院提
出抗告狀，並繳納抗告費新臺幣1,000元。
中    華    民    國    99    年    5    月     24    日
                          書記官  譚鈺陵

司法院資訊處製作；財團法人民間司法改革基金會備份。
